臺灣臺中地方法院刑事判決　　　　　　 100年度訴字第1658號
公　訴　人　臺灣臺中地方法院檢察署檢察官
被　　　告　沈子康
上列被告因偽造文書案件，經檢察官提起公訴（99年度偵字第18
096號），本院判決如下：
    主  文
沈子康無罪。
    理  由
一、公訴意旨略以：被告沈子康係永川消防實業股份有限公司負
    責人，告訴人邱榮祥則為消防設備師，被告於95、96年間，
    與告訴人邱榮祥共同從事消防安全設備檢修工作，於97年間
    結束合作。其於98年10月間，向證人辜宇瑍承攬位在臺中市
    ○區○○○路3 段16號11樓之1 「麗晶視聽歌唱中心」及同
    址11樓之2 、12樓「麗池視聽歌唱中心」之消防安全設備檢
    查申報業務，竟基於行使偽造私文書之犯意，未經告訴人邱
    榮祥之同意，擅自使用告訴人邱祥榮所有之消防設備士證書
    影本、結業證書影本，並在「麗晶視聽歌唱中心」、「麗池
    視聽歌唱中心」之98年11月18日消防安全設備檢修報告書「
    檢修機構或檢修人員簽章」欄及滅火器檢查表、室內消防栓
    檢查表、自動灑水設備檢查表（密閉濕式）、火警自動報警
    設備檢查表（公設）、火警自動報警報設備檢查表（11F 、
    12F ）（11樓）、緊急廣播設備檢查表（公設）、緊急廣播
    設備檢查表（11樓）、標示設備檢查表、緊急照明設備檢查
    表、照明燈（附表一）、連結送水管檢查表、消防專用蓄水
    池檢查表、排煙設備檢查表（公設）、排煙設備檢查表（11
    樓）及緊急電源插座檢查表之「檢修人員」簽章欄上，各偽
    造「邱榮祥」之簽名及印文各1 枚，表彰相關之消防設備均
    經告訴人邱榮祥檢查無誤。再於98年12月1 日，至臺中市○
    區○○○路1 段250 號（現遷移至臺中市南屯區○○○○路
    119 號），持以向臺中市消防局（現改制為臺中市政府消防
    局）申報而行使之，足以生危害於告訴人邱榮祥本人之權益
    及消防機關對於消防檢查業務管理之正確性。嗣於99年3 月
    間，告訴人邱榮祥查知上情，報警循線查獲，因認被告涉犯
    刑法第216條、第210條行使偽造私文書罪嫌。
二、犯罪事實應依證據認定之，無證據不得認定犯罪事實；又不
    能證明被告犯罪者，應諭知無罪之判決，刑事訴訟法第 154
    條第2 項、第301 條第1 項分別定有明文。且認定不利於被
    告之事實，須依積極證據，茍積極證據不足為不利被告事實
    之認定，即應為有利於被告之認定，更不必有何有利之證據
    ；事實之認定，應憑證據，如未能發現相當證據，或證據不
    足以證明，自不能以推測或擬制之方法，以為裁判之基礎；
    且認定犯罪事實所憑之證據，雖不以直接證據為限，間接證
    據亦包括在內，然而無論直接證據或間接證據，其為訴訟上
    之證明，須於通常一般之人均不致有所懷疑，而得確信其為
    真實之程度者，始得據為有罪之認定，倘其證明尚未達到此
    一程度，而有合理之懷疑存在而無從使事實審法院得有罪之
    確信時，即應由法院為諭知被告無罪之判決；又檢察官對於
    起訴之犯罪事實，仍應負提出證據及說服之實質舉證責任。
    倘其所提出之證據，不足為被告有罪之積極證明，或其指出
    證明之方法，無從說服法院以形成被告有罪之心證，基於無
    罪推定之原則，自應為被告無罪判決之諭知（最高法院30年
    上字第816 號、40年臺上字第86號、76年臺上字第4986號、
    92年臺上字第128 號判例意旨參照）。又按刑法第210 條之
    偽造文書，以無制作權之人冒用他人名義而制作該文書為要
    件之一，如果行為人基於他人之授權委託，即不能謂無制作
    權，自不成立該條之罪，最高法院47年臺上字第226 號判例
    意旨參照。
三、公訴人認被告涉有前開罪嫌，無非係以證人即告訴人邱榮祥
    之指訴、證人即麗晶視聽歌唱中心負責人辜宇瑍之證述，及
    麗晶視聽歌唱中心、麗池視聽歌唱中心消防安全設備檢查申
    報資料為其主要論據。訊據被告固坦承確曾於前揭時間使用
    證人邱榮祥所有之消防設備士證書影本及結業證書影本，並
    於麗晶視聽歌唱中心及麗池視聽歌唱中心之前揭消防檢查文
    件上，簽署「邱榮祥」之簽名並蓋印，且於上開時間持向臺
    中市消防局申報行使，惟堅詞否認有何偽造文書犯行，辯稱
    ：伊與證人邱榮祥從94年至100 年一直都有合作關係，也就
    是借牌的關係，當時申報的印章及證書均係證人邱榮祥所提
    供，證人邱榮祥從未以書面或電話告知伊等間已終止合作關
    係，本次係因伊公司財務發生危機，未能即時與證人邱榮祥
    結算簽證費用，證人邱榮祥始報警處理等語。從而，本案被
    告是否涉有前開偽造文書並行使之犯行，主要爭點即在於被
    告在前揭私文書上為「邱榮祥」之簽名及蓋印時，主觀上有
    無受證人邱榮祥之授權而為之。經查：
  (一)被告曾於98年10月間，向證人辜宇瑍承攬麗晶視聽歌唱中心
    及麗池視聽歌唱中心之消防安全設備檢查申報業務，並於麗
    晶視聽歌唱中心及麗池視聽歌唱中心之98年11月18日消防安
    全設備檢查報告書之「檢修機構或檢修人員簽章」欄，及滅
    火器檢查表、室內消防栓檢查表、自動灑水設備檢查表（密
    閉濕式）、火警自動報警設備檢查表（公設）、火警自動報
    警報設備檢查表（11F 、12F ）（11樓）、緊急廣播設備檢
    查表（公設）、緊急廣播設備檢查表（11樓）、標示設備檢
    查表、緊急照明設備檢查表、照明燈（附表一）、連結送水
    管檢查表、消防專用蓄水池檢查表、排煙設備檢查表（公設
    ）、排煙設備檢查表（11樓）及緊急電源插座檢查表之「檢
    修人員」簽章欄上，各簽署「邱榮祥」之簽名，並使用證人
    邱榮祥所交付留存之印章各捺蓋「邱榮祥」印文後，於98年
    12月1 日持向臺中市消防局行使乙情，業據被告坦承在卷，
    且據證人辜宇瑍於警、偵訊時證述有委託被告進行消防設備
    檢修等情綦詳（見警卷第6 頁，99年度偵字第18096 號卷第
    11頁），並有臺中市消防局99年5 月18日消預字第09900093
    91號函附麗晶視聽歌唱中心、麗池視聽歌唱中心98年下半年
    度消防安全設備檢修申報資料影本各1 份在卷可稽（見警卷
    第127頁至第234頁），前情應堪認定。
  (二)被告與證人邱榮祥間於98年間是否仍存有合作關係乙節，為
    被告及證人邱榮祥所爭執，本院就被告陳述及證人邱榮祥指
    證內容，分析如下：
    (1)就被告與證人邱榮祥間是否為借牌之合作關係乙情：
      訊據被告自警詢至本院審理時均堅稱：證人邱榮祥因於
        96年間已任職明德女中，故時間上無從實際前往伊所承
        攬之場所進行消防檢查，故將印章及證書影本交予伊使
        用，渠等事後始進行結算等語，且據證人即被告配偶蕭
        馨宜於本院100 年9 月14日審理時證稱：當時係其去明
        德女中跟證人邱榮祥拿印章，證書的部分則係證人邱榮
        祥傳真給其的，複訓證書也是證人邱榮祥在96或97年提
        供的，平時均係其跟證人邱榮祥結算，通常都是1 年結
        算1次 等語（詳見本院當日審判筆錄），另據證人邱榮
        祥於本院100 年9 月14日審理時，經審判長訊問：「所
        以你叫沈子康他們自己去做檢查，你本身沒有到現場去
        做這些檢查的動作，但是你有在申報書上面簽章？」時
        ，證人邱榮祥答稱「是」；經審判長再訊問：「你這樣
        做有合乎規定嗎？可以這樣做嗎？」時，證人邱榮祥則
        證稱：「照法律上是不行，可是因為算是大家配合上的
        一個默契」等語（詳見本院當日審判筆錄）；及於本院
        100 年10月12日審理時，經被告當庭詢問證人邱榮祥有
        關99年度信義街大樓的案件是否由其簽證及有無親自到
        場時，證人邱榮祥亦證稱：係其簽證，但沒有到過現場
        等語（詳見本院當日審判筆錄）相符，此情應堪認定。
      雖證人邱榮祥於偵訊及本院100 年10月12日審理時，復
        改證稱：其並未同意被告可拿其證書先去簽證，之後再
        來結算等語（見99年度偵字第18096 號卷第13頁及本院
        100 年10月12日審判筆錄）；惟證人邱榮祥於100 年3
        月9 日偵訊時具結後證稱：其與被告間之合作並不是完
        全只是簽證，「大部分」是將案件交由其操作等語（見
        99年度偵字第18096 號卷第13頁）；另於本院100 年9
        月14日審理時證稱：「因為我們共有一個默契在，『有
        時候』我去現場，做回來的時候是交由公司打文書業務
        ，我們配合模式就是這個模式在運作，當然本人也同意
        簽證方面，看他每個月的件數，我們做個確認之後，我
        們隔月就做一個結帳的一些動作。」（詳見本院當日審
        判筆錄）等語。蓋倘證人邱榮祥均確實本於其消防技術
        士之本分親自到場承作消防檢查，則於計算報酬時，焉
        有以被告提報幾件就結算幾件之理，且證人邱榮祥於偵
        訊及本院審理時，均未能肯定其所簽證之案件即係其親
        自操作之案件，反以「大部分」、「有時候」等模糊字
        眼取代之，另審諸證人邱榮祥於本院100 年9 月14日經
        審判長訊問時，亦已脫口坦承其與被告間之合作關係即
        係非法借牌關係，及於本院100 年10月12日經被告詢問
        時，當場承認並未到場卻簽證信義街大樓之消防安檢簽
        證等情，足認證人邱榮祥於偵訊及本院時證稱其均會實
        際到場操作始簽證等情，應係欲規避己身未實際盡消防
        技術士施作責任所為之陳述，昭然可見，證人邱榮祥此
        部分證述實難採信。
    (2)就被告與證人邱榮祥間於97至98年間是否仍有聯絡乙情：
      被告陳稱伊於97、98年間與證人邱榮祥間仍有聯絡，並
        於97年間曾交付支票與證人邱榮祥，以支付簽證費用等
        情，業據證人邱榮祥於本院100 年10月12日審理時具結
        後證稱：其確實有收到華南商業銀行票據號碼AD000000
        0 支票，亦有兌現；該支票係被告於97年11月28日簽發
        給其等語（詳見本院當日審判筆錄），並有證人蕭馨宜
        於本院提出之華南商業銀行票據號碼AD0000000 、日期
        97年11月28日、金額13,000元、受款人「榮祥」、「酒
        店安檢」之支票存根及提示紀錄各1 紙在卷可稽（見本
        院卷），應可認被告與證人邱榮祥至少於97年11月28 日
        簽發收執前揭支票前後，仍保有聯絡關係。
      惟證人邱榮祥於100 年3 月9 日偵訊時先證稱：其於97
        、98年這兩年間其等互相沒有通聯紀錄等語（見99年度
        偵字第18096 號卷第13頁）；復於100 年9 月14日本院
        審理時證稱：於97年間有無結算其已無印象，其印象中
        配合關係係在96年底就已經結束了，如果有結算應該在
        96年底就已經結算完了等語（詳見本院當日審判筆錄）
        ，直待100 年10月12日證人蕭馨宜提出前揭支票存根及
        兌現紀錄後，證人邱榮祥始於本院100 年10月12日審理
        時證稱：其於警局及檢察官偵訊時，均曾表示提告之前
        ，無法與被告聯絡，但97年11月28日該次係被告主動與
        其聯繫等語；復經審判長提示證人邱榮祥於100 年3 月
        9 日檢察官偵訊時所為前揭陳述時，證人邱榮祥則證稱
        「那是屬於和解金。」，且係其提告之後被告才與其聯
        絡等語；後經審判長再度訊問「如果沒有聯絡為何會收
        被告的支票？」時，證人邱榮祥又改證稱：「我在檢察
        官那邊是說沒有工作上的聯繫。」等情（詳見本院當日
        審判筆錄）。證人邱榮祥於本院審理時，為迴護己身責
        任，不斷規避問題，故玩文字遊戲乙情，甚為明顯。是
        證人邱榮祥之證述可信度，實有可疑。
    (3)就證人邱榮祥有無明確通知被告終止合作關係乙情：
      被告自警詢至本院審理時，均堅稱至今未曾收受證人邱
        榮祥以發文、文書、電話、簡訊、E-MAIL等任何形式表
        明欲終止合作關係，證人邱榮祥原所交付之印章及證書
        影本均仍置放於伊處等情，且據證人蕭馨宜於本院 100
        年9 月14日審理時證稱：其本人亦未曾收受證人邱榮祥
        表明欲終止合作關係之通知等語（詳見本院當日審判筆
        錄），另據證人邱榮祥於本院100 年9 月14日審理時證
        稱：於95、96年間，相關消防安全檢查之簽證上有關「
        邱榮祥」之簽名及印文其均有授權，因當時也算是老闆
        跟員工的合作配合關係，所以其有提供印章給被告，迄
        今印章及證書影本均未取回（詳見本院當日審判筆錄）
        等語。蓋本案被告與證人邱榮祥間之合作關係，應即係
        由被告自行承攬消防安全檢查業務，證人邱榮祥則以借
        牌方式提供印章及證書影本，俾使被告得以完成消防安
        全檢查之申報，從而，被告與證人邱榮祥間合作關係是
        否存續，除雙方有無明確之終止關係通知外，應可由證
        人邱榮祥是否取回己身印章及證書影本作為判斷依據。
        然證人邱榮祥自警詢至本院審理時，均未能明確證稱究
        竟係以何方式通知被告欲終止合作關係，甚而為如下所
        整理之反覆不一證述，且證人邱榮祥之印章及證書影本
        均仍由被告保管中，依照現存積極證據，實難認證人邱
        榮祥或被告間任一方，曾有終止合作關係之意思表示。
        從而，被告陳稱伊與證人邱榮祥間因仍存有借牌合作關
        係，伊才會於麗晶視聽歌唱中心、麗池視聽歌唱中心上
        簽署證人邱榮祥之署名及捺蓋印章等語，尚非無據。
      證人邱榮祥雖自警詢至本院審理時，均堅稱其與被告間
        自96年底以後即已無合作關係等語，且於本院100 年9
        月14日審理時另證稱：其係因認為取回印章及證書影本
        ，並無法妨礙被告自行刻印及任意影印證書之可能，從
        而，並未取回該印章及證書影本等語。惟查，
        (1)證人邱榮祥於100 年9 月14日審理時經檢察官詰問「
          當時你有明白的表示說跟他終止合作的關係嗎？」時
          ，證人邱榮祥證稱：「應該是彼此之間的默契，當然
          沒有白紙黑字寫我們以後不要再配合，只是那時候他
          的件數幾乎也都沒有再委託我這邊。」等語；復於同
          日經審判長訊問「怎麼確認你們的關係有中止？」時
          ，證人邱榮祥則證稱「中止合作也是我們口頭上的告
          知。」；經審判長再訊問係於何時口頭告知時，證人
          邱榮祥則證稱：可以確定是在96年底等語；經審判長
          再訊問「你怎麼通知他？」，證人邱榮祥則證稱：因
          為當時也是沈子康主動說他那邊也沒有什麼業務了，
          所以他「有一些」業務「可能」不委託我，就這部分
          也只有被告能夠證明（詳見本院當日審判筆錄）等語
          ；證人邱榮祥於本院100 年10月12日審理時復改證稱
          ：其係於96年10月份以電話與被告聯繫要終止合作關
          係等語（詳見本院當日審判筆錄）。蓋證人邱榮祥證
          稱其與被告間已終止合作關係，只有被告可證明乙情
          ，業據被告當庭嚴正否認，且倘證人邱榮祥確曾以電
          話與被告聯繫終止合作關係，證人邱榮祥自得於 100
          年9 月14日檢察官詰問時，明確向檢察官表明係以電
          話口頭終止合作關係即可，然證人邱榮祥不僅捨此，
          而另為「彼此間之默契」之含糊回應，更進而證述「
          只是那時候他的件數幾乎也都沒有再委託我這邊」、
          「有一些業務可能不委託我」等語，倘證人邱榮祥所
          述確為真實，亦僅能解釋為係部分合作關係之更改，
          實與終止雙方合作關係有異。從而證人邱榮祥於偵訊
          及本院審理時所述其已明確向被告表明終止雙方合作
          關係等語，尚難認可信。
        (2)另證人邱榮祥於本院100年9月14日審理時證稱：其後
          來結束合作關係時，並未要回印章，係因該印章為電
          腦刻印，其認為縱使要回來也不會特別有保障，故當
          時並未硬要拿回該印章；而證書部分其認為係影本，
          故被告本來就可以自行影印，故有無拿回並無實際影
          響等語（詳見本院當日審判筆錄）。蓋倘真如證人邱
          榮祥所述，縱使交付證書正本，被告亦有影印之可能
          ，如證人邱榮祥原係交付證書正本，難道有不取回之
          理。蓋證人邱榮祥是否取回原置放於被告處之印章及
          證書影本，所能表彰之最大目的，即係其與被告間之
          合作關係是否仍欲繼續，而非被告有無辦法自行影印
          或自行盜刻等事宜；再參以證人邱榮祥於偵訊及本院
          審理時，經詰問後，均能不疾不徐從容應答，當可知
          證人邱榮祥具有相當智識判斷能力，對於前情亦應知
          之甚明，其於本院審理時所為如此證述，顯係欲迴避
          其己身明知與被告間並未終止合作關係仍故為提告之
          責任。證人邱榮祥此部分證述，亦難認屬實。
  (三)從而，依照目前卷存證據資料所載，被告辯稱伊主觀上認為
    與證人邱榮祥間仍有借牌合作關係，從而認為於前揭系爭私
    文書上簽署「邱榮祥」之姓名及蓋印，係已取得證人邱榮祥
    概括授權乙情，當屬有據；被告主觀上既認為業已取得證人
    邱榮祥之概括授權始用印及簽名，即核與刑法第216 條、第
    210 條之構成要件有間；至被告未能依約如期與證人邱榮祥
    結算案件並給付報酬，乃其等2 人間之民事債務糾紛，尚與
    被告是否涉及行使偽造私文書罪行無涉。
四、綜上所述，本案依公訴人所提出之現有證據，尚無法積極證
    明被告確有公訴人所指之本案犯罪，亦即仍存有合理之可疑
    ，尚不足以使本院對被告形成有罪之確信，基於「罪證有疑
    ，利於被告」之證據法則，自應諭知被告為無罪之判決。
據上論斷，應依刑事訴訟法第301條第1項前段，判決如主文。
本案經檢察官黃智炫到庭執行職務。
中    華    民    國   100    年    11    月    9     日
                刑事第十二庭  審判長法  官  郭瑞祥
                                    法  官  周莉菁
                                    法  官  簡婉倫
以上正本證明與原本無異。
如不服本判決應於收受判決後10日內向本院提出上訴書狀，並應
敘述具體理由；其未敘述上訴理由者，應於上訴期間屆滿後20日
內向本院補提理由書（均須按他造當事人之人數附繕本）「切勿
逕送上級法院」。
                                    書記官  許千士
中    華    民    國   100    年    11    月    9     日